臺灣板橋地方法院刑事判決　　93年度勞安易字第1號、第2號
聲　請　人　臺灣板橋地方法院檢察署檢察官
被　　　告　辰松營造工程有限公司
兼右代表人　戊○○
被　　　告　己○○
右三人共同
選任辯護人　陳詩經律師
被　　　告　辛○○
選任辯護人　王永春律師
右列被告因過失致死等案件，經檢察官聲請簡易判決處刑（92年
年度偵字第15255 號、92年度偵字第19834 號、93年度偵字第35
80號、93年度偵字第5075號），本院認為不得以簡易判決處刑，
逕適用通常程序合併審判，判決如后：
    主  文
辰松營造工程有限公司違反雇主對防止有墜落之虞之作業場所引
起之危害應有符合標準必要安全衛生設備規定，致發生死亡職業
災害，科罰金新臺幣伍萬元。
戊○○法人之負責人，因法人違反雇主對防止有墜落之虞之作業
場所引起之危害應有符合標準必要安全衛生設備規定，致發生死
亡職業災害，處有期徒刑月，如易科罰金，以佰元折算壹日
；又從事業務之人，因業務上之過失致人於死，處有期徒刑伍月
，如易科罰金，以佰元折算壹日。應執行有期徒刑柒月，如易
科罰金，以佰元折算壹日。
己○○從事業務之人，因業務上之過失致人於死，處有期徒刑肆
月，如易科罰金，以佰元折算壹日。
辛○○從事業務之人，因業務上之過失致人於死，處有期徒刑陸
月，如易科罰金，以佰元折算壹日。
    事  實
一、戊○○係設於臺北縣新店市○○路33號1 樓之辰松營造工程
    有限公司（下稱辰松公司）負責人，己○○為辰松公司派駐
    工地之工地主地，二人均負責監督辰松公司所承包工程之工
    地現場，辛○○則以承攬工地之鋼管鷹架架設工程為業，三
    人皆為從事業務之人。於92年7 月間，辰松公司向臺北縣政
    府消防局承攬位於臺北縣三重市○○路123 號之臺北縣政府
    消防局第三大隊重陽分隊建築物結構補強及外牆整修工程，
    並透過甲○○之介紹，僱用李伯仁、乙○○、丙○○、癸○○在上開工地從事打石工作，辰松公司為勞工安全衛生法所
    規定之雇主。戊○○、己○○均負責監督所承攬上開工程工
    地之現場，本應注意對於防止勞工有墜落之虞之作業場所所
    引起之危害，應提供有符合標準之必要安全衛生設備，且應
    注意對於施工架上物料之運送、儲存及荷重之分配，施工架
    上之載重不得超過其荷重之限制，並應避免發生不均衡現象
    ，渠等與辛○○亦均本應注意對高度五公尺以上施工架之構
    築，應由專業技師事先以預期施工時之最大荷重，依結構力
    學原理妥為設計，按其等當時情形非不能注意，竟均疏未注
    意，戊○○將辰松公司所承攬上開工程之鋼管鷹架工程部分
    轉包予辛○○，惟上開工程工地之施工鋼管鷹架為高度五公
    尺以上，未委請專業技師依結構力學妥為設計，即由辛○○
    擅自僱請工人壬○○等人於上開工程工地搭蓋鋼管鷹架，辰
    松公司因而未能在上開工地提供符合標準之必要安全衛生鋼
    管鷹架設備，嗣於92年7 月20日16時許，在位於臺北縣三重
    市○○路123 號之上開工程工地，由辰松公司所僱用之打石
    工人李伯仁、乙○○、丙○○、癸○○，在鋼管鷹架上從事
    外牆打石工程時，因鋼管鷹架載重超過其荷重限制，且懸臂
    施工架托架錨錠強度不足、懸臂施工架托架不足，及建築物
    結構體老舊致所提供之握裏強度不足等因素，該工地之上開
    鋼管鷹架突然倒塌，李伯仁、乙○○、丙○○、癸○○自十
    點二公尺高處墜落地面，李伯仁經送醫急救後，於同年月26
    日4 時30分許，因顱內出血不治死亡，癸○○則未受傷，乙○○、丙○○受有輕微擦傷（乙○○、丙○○均未提出過失
    傷害告訴）。
二、案經被害人李伯仁之姊丁○○訴請暨臺北縣政府警察局三重
    分局報請臺灣板橋地方法院檢察署檢察官，及該署檢察官自
    動檢舉偵查後聲請簡易判決處刑，嗣由本院改依通常程序合
    併審理。
    理  由
一、訊據被告戊○○、己○○均不諱渠等分別係辰松公司負責人
    、工地主地，己○○並負責監督工地之安全管理，辰松公司
    有向臺北縣政府消防局承攬位於臺北縣三重市○○路123 號
    之臺北縣政府消防局第三大隊重陽分隊建築物結構補強及外
    牆整修工程，戊○○並將辰松公司所承攬上開工程之鋼管鷹
    架工程部分轉包予辛○○，打石工人李伯仁、乙○○、丙○○、癸○○於上開時、地在鋼管鷹架上從事外牆打石工程時
    ，因鷹架突然倒塌，李伯仁、乙○○、丙○○、癸○○自高
    處墜落地面，李伯仁經送醫急救後不治死亡等情，而被告辛○○亦不諱其有調集壬○○等工人搭蓋上開鷹架，且未委請
    專業技師就上開鋼管鷹架妥為設計等情，然被告辰松公司、
    戊○○、己○○、辛○○均否認有何違反勞工安全衛生法、
    業務上過失致死之犯行，被告辰松公司、戊○○、己○○均
    辯稱：辰松公司已將打石工程轉包予甲○○所開設之仁傑工
    程行，打石工人李伯仁、乙○○、丙○○、癸○○等人並非
    由伊等所僱用，且辰松公司亦將鋼管鷹架工程轉包予辛○○
    ，伊等即非勞工安全衛生法上所規定之雇主，且依勞工安全
    衛生法及營造安全衛生設施標準之規定，皆是課以雇主之注
    意義務，伊等既非雇主，即不須負雇主之注意義務，而我國
    營造業因專業分工、分包之慣例行之多年，伊等並非鋼管鷹
    架以及打石之專家，則各該專業部分，應由再承攬人負責依
    法施作，如再課予伊等注意義務，即非妥適云云；被告辛○○則辯稱：伊僅係出租鷹架及調工予辰松公司，並非案發現
    場鷹架搭建工程之指揮者，伊即非勞工安全衛生法所規定之
    雇主，自無過失致死之犯行，且被害人李伯仁從施工開始至
    案發時，均未有清除鷹架木板上之水泥塊，以致造成鷹架倒
    塌，本件事故之發生，並非鷹架施工及裝設有任何結構問題
    ，係因被害人施工方法不當所導致，況被害人李伯仁並未將
    安全帽之帽沿上之扣環扣上，以致造成死亡之結果，亦與伊
    之行為無相當因果關係，伊無庸負任何過失致死之責云云；
    惟查：
  （一）右揭事實，已據告訴人丁○○迭於偵查及本院審理時指
        訴在卷，而被害人李伯仁確係在上開工地因鷹架倒塌，
        自高處墜落經送醫後，仍因顱內出血而不治死亡等情，
        經證人乙○○、丙○○到庭證述屬實（見本院93年11月
        16日審判筆錄），亦經臺灣臺中地方法院檢察署檢察官
        督同檢驗員相驗明確，製有勘驗筆錄、相驗屍體證明書
        、驗斷書在卷可憑（見92年度相字第1019號相驗卷第44
        頁至第52頁），並有有現場照片二十幀附卷可稽（見92
        年度偵字第15255 號偵查卷第29頁至第38頁）。
  （二）復按承攬與僱傭同屬於供給勞務之契約，惟前者仍以發
        生結果（工作之完成）為目的之契約，供給勞務不過為
        其手段而已；後者則以供給勞務本身為目的之契約，亦
        即除供給勞務外，並無其他目的，此為二者區別之所在
        （最高法院81年台上字第2686號判決、同院88年台上字
        第628 號判決可參）。又僱傭契約係以從屬性為其特質
        ，從屬性可分為人格上從屬性及經濟上從屬性，所謂「
        人格上從屬性」係指勞工在雇主企業組織內，服從雇主
        權威，亦即勞務給付之具體內容，不是由勞工決定，而
        係由雇主決定，且勞工對於雇主工作上之指揮監督有服
        從之義務。所謂「經濟上從屬性」係指勞工完全被納入
        雇主經濟組織與生產結構內，亦即勞工並不是為自己之
        營業而勞動，而是從屬於雇主，為雇主之目的而勞動。
        本件被告戊○○於本院審理時即供承：伊是辰松公司的
        負責人，仁傑工程行幫伊找工人，找到李伯仁、乙○○
        、丙○○、癸○○四個打石工人，仁傑工程行出打鑿機
        器及工人，伊給仁傑工程行報酬為一天一個工人的工資
        是二千二百元，已經包含機器的錢，伊跟仁傑工程行的
        交易方式是工人作幾天就算幾天的錢，現場是伊等派員
        指揮監督打石工程等語甚明（見本院93年度勞安簡字第
        3 號案卷93年5 月6 日訊問筆錄），則辰松公司既係以
        工人李伯仁、乙○○、丙○○、癸○○之工作天數計算
        給付報酬，而非以打石工程之完成計算報酬，辰松公司
        顯係基於供給勞務本身為目的而簽訂契約，況證人即仁
        傑工程行負責人甲○○亦到庭證稱：伊只是幫忙叫工人
        ，連同本件，伊從來沒有跟辰松公司或戊○○承包過案
        子等語（見本院93年11月16日審判筆錄），即難認辰松
        公司與仁傑工程行間訂有承攬契約。而被告戊○○於本
        院審理時亦坦言係由辰松公司派員指揮監督打石工程之
        情，已如前述，證人乙○○復到庭證稱：案發前一天李
        伯仁找伊去台北作這個工作，早上現場是辰松公司的戊○○在那裡指揮，下午是己○○在現場指揮，．．沒有
        所謂請不請假，如果不想做就跟當時的現場負責人說一
        下就好了，如果是甲○○介紹的工作，也是跟當場的負
        責人講，不需要告訴人甲○○，打石工程之施作是拿電
        動機器打牆壁外層，這種工作不用學，戊○○、己○○
        會告訴伊等工作範圍及位置，伊等自己就知道如何繼續
        施作等語，證人丙○○亦到庭證稱：現場是辰松公司的
        人指揮，早上有二個人指揮，下午有一個人在指揮，早
        上其中一個是戊○○，．．如果伊要請假跟工地的人說
        就可以，不用跟甲○○請假等語（均見本院93年11月16
        日審判筆錄），衡諸打石工程毋須高度專業之技術，該
        打石工程之施作範圍及位置既由辰松公司負責人戊○○
        及工地主任己○○所指揮，顯見該勞務給付之具體內容
        仍係由辰松公司所決定，打石工人李伯仁、乙○○、丙○○、癸○○於案發當時於前揭工地施作打石工程確係
        受辰松公司之指揮監督，參以打石工人李伯仁、乙○○
        、丙○○、癸○○之請假事宜亦毋庸由甲○○處理，而
        須向工地之負責人為之等情，益徵李伯仁、乙○○、丙○○、癸○○係為辰松公司之營業而工作，凡此均足證
        李伯仁、乙○○、丙○○、癸○○確係受僱於辰松公司
        ，辰松公司為被害人李伯仁之雇主。至證人甲○○雖到
        庭證稱：因庚○○聯絡伊，伊聯絡李伯仁，然後把工人
        交給庚○○等語，而證人庚○○亦到庭證稱其曾為辰松
        公司指揮工地現場之情，證人乙○○、丙○○均到庭證
        稱：只要是甲○○介紹的工作，就是跟甲○○領工資等
        語（均見本院93年11月16日審判筆錄），依該等證詞，
        縱認打石工人李伯仁、乙○○、丙○○、癸○○確係因
        甲○○之介紹而至辰松公司之工地工作，事後亦須向甲○○領取工資，然充其量僅能證明甲○○代工人李伯仁
        、乙○○、丙○○、癸○○向辰松公司領取工資後再發
        放予李伯仁等人，究不能認李伯仁等人係受甲○○指揮
        監督，而為甲○○所僱用，自不能為被告辰松公司、戊○○、己○○之有利證明，從而，被告辰松公司、戊○○、己○○所辯稱辰松公司已將打石工程轉包予甲○○
        所開設之仁傑工程行，辰松公司已非雇主乙節，洵難採
        信。
  （三）再查，被告辛○○於警詢時即供承：伊是經辰松公司裡
        面員工介紹承包搭鷹架的工程等語（見92年度偵字第15
        255 號偵查卷第11頁背面），證人即辰松公司之人員庚○○到庭證稱：戊○○問伊是否有認識搭鷹架的廠商，
        伊剛好認識辛○○有在作搭鷹架的工程，伊就與辛○○
        聯絡，．．伊與辛○○沒有具體談承包的價格，因為伊
        等有二個工程，第一件北投復興高工的工程才完成，那
        時有說如何算錢，以每平方公尺多少來計算工程款，．
        ．以前是以實際鷹架施作的面積數量計算工程款，由辛○○開他們公司的統一發票直接向辰松公司請款等語（
        見本院93年11月16日審判筆錄），則依辛○○與辰松公
        司之交易慣例，係以鷹架工程完成後之面積計算報酬，
        足認俟辛○○完成鷹架工程後，辰松公司始給付報酬，
        雙方所訂立者顯係承攬契約，至證人即搭建鷹架之工人
        壬○○固到庭證稱：伊等是按照高先生（指戊○○）之
        指示，他在現場有告訴伊等要如何搭建云云，然其復證
        稱：伊搭本件鷹架工程是向辛○○領薪水，伊是八十一
        年底就受僱於辛○○所開設的公司，陸陸續續都是在他
        那裡作，半個月領一次薪水等語（見本院93年11月16日
        審判筆錄），顯見壬○○等工人係為辛○○所開設公司
        之營業而搭建本件鷹架，況證人壬○○亦證稱：伊搭鷹
        架的技術是到辛○○開設的公司學的，伊在本件鷹架工
        程關於搭建的技術都沒有遇到問題，伊就是依照以往的
        方式搭建，就按照辰松公司所說搭建的地方，一部分要
        懸空的方式來搭建，伊等就這樣搭起來等語（均見本院
        93 年11 月16日審判筆錄），再觀以搭建鷹架係屬高度
        技術性之工程，辰松公司僅就搭建鷹架之地點為指示，
        尚難認本件搭建鷹架工人壬○○等人之勞務給付具體內
        容係由辰松公司所決定，即不能憑以認定辰松公司與壬○○等人間有僱傭關係存在，被告辛○○所辯稱其僅係
        出租鷹架及調工予辰松公司乙節，無足採信。
  （四）按雇主對於防止墜落之虞之作業場所引起之危害，應有
        符合標準之安全設備，勞工安全衛生法第5 條第1 項第
        5 款定有明文；雇主對於高度五公尺以上施工架之構築
        ，應由專業技師事先以預期施工時之最大荷重，依結構
        力學原理妥為設計；且雇主對於施工架上物料之運送、
        儲存及荷重之分配，施工架上之載重不得超過其荷重之
        限制，並應避免發生不均衡現象，93年12月31日修正前
        之營造安全衛生設施標準第40條、第46條分別著有明文
        。查卷附行政院勞工委員會北區勞動檢查所災害檢查報
        告書（見92年度發查字第4330號偵查卷第4 頁至第14頁
        ），係該所檢查員於審判外之書面陳述，且該報告書係
        針對具體個案為之，並非在例行性之公務過程中所製作
        ，即不具例行性要件，而與刑事訴訟法第159 條之4 第
        1 款之規定不符，固屬傳聞證據，依刑事訴訟法第159
        條第1 項之規定，不得作為證據，然證人即前揭報告書
        之製作人洪維隆於本院審理時到庭證稱：本案發生之直
        接原因是施工架倒塌，導致工人高處掉落，間接原因是
        懸臂式施工架托架錨定強度及數量不足，三重重陽消防
        隊的建築物結構體老舊，所提供的握裹強度不足，施工
        架的載重超過其荷重限制，不安全動作是勞工沒有把安
        全帽的頤帶扣緊，基本原因部分包括施工架沒有專業技
        師事先妥為設計，沒有訂定工作守則，勞工危害認知不
        足等語，而證人洪維隆係營建科系畢業，且已擔任行政
        院勞工委員會北區勞動檢查所檢查員四年，並於本件案
        發後，與該所組長同至案發現場履勘等情，亦據證人洪
        維隆到庭證述屬實（均見本院93年12月28日審判筆錄）
        ，則證人洪維隆就本案發生原因所述之前揭證詞，自係
        其就案發現場之見聞本其專業所為，堪予憑信，足徵本
        件職業災害之間接原因厥為懸臂式施工架托架錨定強
        度及數量不足，三重重陽消防分隊之建築物結構體老
        舊，所提供之握裹強度不足，施工架的載重超過其荷
        重限制等因素，基本原因則包括施工架未請專業技師事
        先妥為設計之因素，而本件被告辰松公司係被害人李伯
        仁之雇主，已如前述，則辰松公司不僅業已違反前揭營
        造安全衛生設施標準第40條、第46條所規定之雇主義務
        ，且違反勞工安全衛生法第5 條第1 項第5 款所規定「
        對於防止勞工有墜落之虞之作業場所所引起之危害，應
        提供有符合標準之必要安全衛生設備」之雇主義務，至
        為灼然。至辰松公司雖將鋼管鷹架工程轉包予辛○○，
        惟辰松公司既僱用被害人李伯仁於該鷹架上施工，辰松
        公司仍負保障勞工安全與健康之義務，自應注意辛○○
        是否確有委請專業技師妥為設計該鷹架，而被告辛○○
        確未委請專業技師設計該鷹架，被告辰松公司之負責人
        戊○○亦未告知辛○○須委請專業技師設計鷹架等情，
        已據被告辛○○、戊○○供承在卷（見本院93年度勞安
        簡字第3 號案卷93年5 月6 日訊問筆錄），被告辰松公
        司仍係違反營造安全衛生設施標準第40條之雇主義務，
        究不能以其將鷹架工程轉包予辛○○，解免其依該條規
        定所負之雇主義務。且被告戊○○係辰松公司經營之負
        責人，平日負責至案發現場之工地巡視，而被告己○○
        係派駐案發現場之工地主任，亦負責案發現場工地之安
        全管理等情，此亦據被告戊○○、己○○二人供認不諱
        （見本院93年度勞安簡字第3 號案卷93年5 月6 日訊問
        筆錄，及本院93年7 月22日準備程序筆錄），辰松公司
        係法人，並無如自然人之意思決定與意思活動，被告戊○○、己○○二人既係代表辰松公司監督工地，自本應
        注意上述規定，且依其當時情形又非不能注意，竟疏未
        注意而違反上開規定，致被害人李伯仁自高處墜落致顱
        內出血死亡，被告戊○○、己○○亦顯有業務上之過失
        ，且其過失行為與李伯仁之死亡間，具有相當因果關係
        ，被告辰松公司、戊○○、己○○所辯稱：依勞工安全
        衛生法及營造安全衛生設施標準之規定，皆是課以雇主
        之注意義務，伊等均非雇主，即不須負雇主之注意義務
        ，且該鷹架工程已由再承攬人負責依法施作，自不再課
        予伊等注意義務云云，亦難信實。
  （五）末按對於一定結果之發生，法律上有防止之義務，刑法
        第15條第1 項固有明文，惟所謂法義務並非以法律設有
        明文規定之義務為限，須就法律之精神觀察（參照最高
        法院31年上字第2324號判例），而在法律上負有防止結
        果發生之法義務者，僅以保證結果不發生而居於保證人
        地位，負有保證人義務之保證人為限，其中就具有發生
        破壞法益較高危險之設備、放射性物質、爆裂物或動物
        等危險源而言，對於此等危險源負有監督義務之人，在
        其監督與注意義務之範圍內，均具保證人之地位。本件
        被告辰松公司已將鷹架工程轉包予辛○○，業如前述，
        則辛○○即負責為辰松公司搭建本件鷹架之工程，雖前
        揭營造安全衛生設施標準第40條所規定「雇主對於高度
        五公尺以上施工架之構築，應由專業技師事先以預期施
        工時之最大荷重，依結構力學原理妥為設計」，係指雇
        主所負之義務，然揭櫫營造安全衛生設施標準第1 條之
        規定，該標準係依勞工安全衛生法第5 條之規定而制訂
        ，其目的亦係在防止職業災害，保障勞工安全與健康，
        此觀諸勞工安全衛生法第1 條之規定自明，辛○○既向
        被害人李伯仁之雇主辰松公司承攬鷹架工程，就具有高
        危險之鷹架設備搭建過程，自負監督義務，於搭建鷹架
        時，亦應參酌營造安全衛生設施標準第40條之規定，仍
        應注意就高度五公尺以上之鷹架，須委請專業技師妥為
        之基本原因之一為施工架未請專業技師事先妥為設計，
        已如前述，被告辛○○於搭建鷹架時，自本應注意參酌
        營造安全衛生設施標準第40條之規定，且依其當時情形
        又非不能注意，竟疏未注意而未委請專業技師妥為設計
        鷹架，致被害人李伯仁自高處墜落致顱內出血死亡，被
        告辛○○亦有業務上之過失，且其過失行為與李伯仁之
        死亡間，具有相當因果關係。至觀諸案發現場照片（見
        92偵字第15255 號偵查卷第34頁至第35頁），本案鷹架
        倒塌現場所遺之勞工安全帽，該安全帽之頤帶係緊扣於
        帽沿上，參以本件職業災害之間接原因亦包括勞工未將
        安全帽頤帶扣緊，業據證人洪維隆到庭證述在卷（見本
        院93年12月28日審判筆錄），則縱認被害人李伯仁於案
        發當時未將安全帽頤帶扣緊，對於結果之發生與有過失
        ，惟仍無解於被告辛○○之過失責任，是以被告辛○○
        所辯稱：伊並非勞工安全衛生法所規定之雇主，自無過
        失致死之犯行，本件事故之發生，並非鷹架施工及裝設
        有任何結構問題，係因被害人施工方法不當及未將安全
        帽之帽沿上之扣環扣上，以致造成死亡之結果，與伊之
        行為無相當因果關係云云，殊難採信。
  （六）綜上，被告辰松公司、戊○○、己○○、辛○○前揭所
        辯，要屬事後畏罪諉責之詞，不足採信。本件事證明確
        ，渠等犯行洵堪認定，應予依法論處。
二、查被告辰松公司僱用被害人李伯仁，為勞工安全衛生法上之
    雇主，被告戊○○係辰松公司之負責人，其經營之辰松公司
    違反勞工安全衛生法第5 條第1 項第5 款規定，致發生勞工
    李伯仁自高處墜落死亡之職業災害，且被告戊○○、己○○
    負責監督上開工地，被告辛○○則負責上開工地之鷹架工程
    ，均為從事業務之人，被告戊○○、己○○、辛○○亦因業
    務上之過失，致被害人李伯仁死亡，核被告戊○○所為，係
    犯勞工安全衛生法第31條第2 項前段、第1 項之罪及刑法第
    276 條第2 項之業務過失致死罪；被告己○○、辛○○均係
    犯刑法第276 條第2 項之業務過失致死罪；被告辰松公司，
    則應依勞工安全衛生法第31條第1 項、第2 項後段論處。又
    按勞工安全衛生法第31條第2 項前段之規定，係將雇主為法
    人之責任，基於刑事政策之考慮，轉嫁於法人之負責人，於
    此情形而受罰之法人負責人，其僅係代罰而已，故雇主為法
    人而違反勞工安全衛生法第5 條第1 項或第8 條第1 項之規
    定，致發生第28條第2 項第1 款之職業災害，雖處罰法人之
    負責人，但究非屬於法人負責人本身之犯罪行為，自與該法
    人負責人之其他犯罪行為間，不生所謂基於同一犯罪意思而
    生之想像競合犯或其他裁判上一罪關係（參見最高法院88年
    臺上字第5455號刑事判決意旨），是被告戊○○所犯上開二
    罪，依上開說明，應予分論併罰，公訴意旨謂被告戊○○所
    犯上開二罪應依想像競合犯從一重之業務過失致死罪處斷云
    云，即有未洽。爰審酌本件職業災害基本原因為構築施工之
    鋼管鷹架未由專業技師事先妥為設計，被告辛○○既以搭設
    鷹架為業，且為辰松公司搭建鷹架，竟疏未注意委請專業技
    師妥為設計鷹架，引起本件職業災害，其過失程度最大，而
    被告戊○○身為辰松公司之負責人，將鷹架工程轉包予辛○○，自應注意委請專業技師妥為設計施工架之規定，竟疏未
    注意，致未提供符合標準之必要安全衛生設備，暨斟酌被告
    戊○○、己○○均負責監督現場工地，因安全意識不足，所
    肇致本件災害之過失程度，兼衡被告等之素行，犯後仍未與
    被害人家屬達成和解，且否認犯罪等一切情狀，分別量處如
    主文所示之刑，並就被告戊○○、己○○、辛○○部分均諭
    知易科罰金之折算標準，且科以被告辰松公司如主文所示之
    罰金刑，及就被告戊○○部分定應執行刑，以示懲儆。
三、聲請意旨另以：辰松公司為從事工程設計及施工等業務之公
    司，與臺北縣政府消防局訂有承攬工程合約，合約內容為補
    強三重市重陽消防分隊建築物結構及外牆整修，辰松公司再
    將該工程鋼管鷹架工程部分轉包予被告辛○○。戊○○並以
    一天工資一千七百元代價僱用勞工李伯仁、乙○○、丙○○
    及癸○○為打石工人。辛○○為勞工安全衛生法所規定之雇
    主，依法均應注意下列事項：（一）為防止有墜落、崩塌等
    之虞之作業場所引起之危害，應有符合標準之必要安全衛生
    ，應注意施工架之載重不得超過其荷重限制，並應避免發生
    不均衡現象；（三）對於高度五公尺以上施工架之構築，應
    由專業技師事先以預期施工時之最大荷重，依結構力學原理
    妥為設計。己○○身為工地主任，負有實際監督並維護工地
    安全之義務，亦應注意前開規定。且依當時客觀狀況，並無
    不能注意之情事，竟疏未注意，於明知建築物老舊，混凝土
    強度不足之狀況下，仍未為符合標準之必要安全衛生設備，
    亦未由專業技師預先妥為設計符合安全標準之施工架，且任
    由打石工人將所拆卸之水泥塊散置於鷹架木板上，致鷹架支
    撐力不足而突然倒塌，勞工李伯仁因而於92年7 月20日16時
    許施工時，由工地自十點二公尺之高處墜落，送醫延至同月
    26日因顱內出血死亡，勞工乙○○、丙○○則受有輕微擦傷
    ，因認被告辛○○涉犯勞工安全衛生法第31條第1 項之罪嫌
    云云。惟按勞工安全衛生法第5 條第1 項固規定雇主於勞工
    工作場所應有符合標準之必要安全設施，違反該條規定致生
    死亡職業災害，依同法第31條處罰，但該法第31條處罰之對
    象，乃勞工之雇主及法人雇主之負責人。查本件被害人李伯
    仁由辰松公司所僱用，辰松公司方係李伯仁之雇主，已如前
    述，則被害人李伯仁既非被告辛○○所僱用，被告辛○○即
    非勞工李伯仁之雇主，且被告辛○○亦非雇主辰松公司之負
    責人，自不能以勞工安全衛生法第31條第1 項之罪相繩，就
    此部分，本應為被告辛○○無罪之諭知，惟聲請人認此部分
    與前揭被告辛○○論罪部分，有裁判上一罪之想像競合犯關
    係，自不另為無罪之諭知，併此敘明。
據上論斷，應依刑事訴訟法第452 條、第299 條第1 項前段，勞
工安全衛生法第31條第1 項、第2 項，刑法第11條前段、第276
條第2 項、第41條第1 項前段、第51條第5 款，罰金罰鍰提高標
準條例第一條前段、第二條，判決如主文。
本案經檢察官馬中琍到庭執行職務
中　　華　　民　　國　　94　　年　　1 　　月　　25　　日
                  刑事第十七庭  審判長法　官  林海祥
                                      法  官  朱敏賢
                                      法  官  汪怡君
以上正本證明與原本無異
如不服本判決應於送達後10日內向本院提出上訴狀
                                      書記官　陳映孜
中　　華　　民　　國　　94　　年　　1 　　月　　25　　日
附錄本件論罪科刑法條全文：
中華民國刑法第276 條
因過失致人於死者，處二年以下有期徒刑、拘役或二千元以下罰
金。
從事業務之人，因業務上之過失犯前項之罪者，處五年以下有期
徒刑或拘役，得併科三千元以下罰金。
勞工安全衛生法第5 條
雇主對左列事項應有有符合標準之必要安全衛生設備：
  一防止機械、器具、設備等引起之危害。
  二防止爆炸性、發火性等物質引起之危害。
  三防止電、熱及其他之能引起之危害。
  四防止採石、採掘、裝卸、搬運、堆積及採伐等作業中引起之
    危害。
  五防止有墜落、崩塌等之虞之作業場所引起之危害。
  六防止高壓氣體引起之危害。
  七防止原料﹑材料、氣體、蒸氣、粉塵、溶劑、化學物品、含
    毒性物質、缺氧空氣、生物病原體等引起之危害。
  八防止輻射線、高溫、低溫、超音波、噪音、振動、異常氣壓
    等引起之危害。
  九防止監視儀表、精密作業等引起之危害。
  十防止廢氣、廢液、殘渣等廢棄物引起之危害。
  十一防止水患、火災等引起之危害。
雇主對於勞工就業場所之通道、地板、階梯或通風、採光、照明、
保溫、防濕、休息、避難、急救、醫療及其他為保護勞工健康及
安全設備應妥為規劃，並採取必要之措施。
前二項必要之設備及措施等標準，由中央主管機關定之。
勞工安全衛生法第31條
違反第五條第一項或第八條第一項之規定，致發生第二十八條第
二項第一款之職業災害者，處三年以下有期徒刑、拘役或科或併
科新台幣十五萬元以下罰金。
法人犯前項之罪者，除處罰其負責人外，對該法人亦科以前項之罰
金。
